臺灣高雄地方法院民事判決
110年度訴字第1281號
原      告  蘇威誠  
訴訟代理人  劉彥伯律師
被      告  鍾惠多

訴訟代理人  黃柔雯律師
上列當事人間請求返還借款等事件，本院於民國111年5月17日言
詞辯論終結，判決如下：
    主      文
原告之訴及假執行之聲請均駁回。
訴訟費用由原告負擔。
    事實及理由
一、原告主張：被告因工作不穩定、收入不佳，自民國104 年間
    起至107 年間止陸續向原告借款，由原告自開設在高雄草衙
    郵局之帳戶（帳號：00000000000000，下稱原告郵局帳戶）
    ，將借款金額轉入被告之中華郵政股份有限公司帳戶（帳號
    ：00000000000000 ，下稱被告郵局帳戶），匯款金額共新
    臺幣（下同）1,132,800 元（匯款日期、金額詳見起訴狀附
    表一）；又被告飼養貓咪，原告多次陪同被告逛寵物店購買
    貓咪食品、用品，因被告稱其金錢不足需向原告借款，遂由
    原告為被告結帳消費帳款，被告以此方式向原告借款78,587
    元（消費日期、金額詳見起訴狀附表二）；另被告亦曾為整
    形、購買伊萊克斯品牌吸塵器而向原告借款，原告因此替被
    告墊付整形費用220,000元，並刷卡支付購買吸塵器之價金1
    9,700元，故被告合計向原告借款1,451,087元，爰依民法第
    474 條第1 項、第478 條規定，請求被告清償上開借款。退
    步言，倘認兩造未達成借款之合意，被告受領原告之匯款及
    享有原告替其支付整型費用及消費款等，即係無法律上原因
    受有利益，原告得依民法第179條規定請求被告返還。此外
    ，被告購買寵物用品、進行醫美整形手術、購買伊萊克斯吸
    塵器所生費用，原告無支付上述費用之義務卻為被告支付，
    主觀上有為被告管理事務之意思且有利於被告，原告所為該
    當於民法第172條無因管理之要件，原告亦得依民法第176條
    第1項規定，請求被告償還上開消費款及整形手術共318,287
    元。為此，爰依民法第474 條第1 項、第478 條、第179條
    或第176條第1項規定提起本件訴訟，請求擇一為原告勝訴之
    判決等語。並聲明：㈠被告應給付原告1,451,087元，及自起
    訴狀繕本送翌日起至清償日止，按週年利率5％計算之利息；
    ㈡願供擔保請准宣告假執行。
二、被告則以：被告固不爭執有受領原告如起訴狀附表一所示匯
    款及原告交付之一台伊萊克斯吸塵器，並由原告替被告支付
    整形手術費用，但當時係因原告追求被告，欲討被告歡心，
    原告因此贈與被告上開金錢及吸塵器，兩造未曾達成借貸之
    合意，被告不知原告購買該吸塵器之地點及金額，亦未向原
    告借款購買吸塵器。另被告雖有飼養貓咪，但從未向原告借
    款購買貓咪食品及用品，應由原告就兩造有借款之合意或被
    告係無法律上原因而受利益等節負舉證責任等語置辯。並聲
    明： ㈠原告之訴駁回；㈡如受不利判決，願供擔保請准宣告
    免假執行。
三、兩造不爭執事項：
　㈠原告於105年至107年間持續追求被告，但兩造最終未發展成
    男女朋友關係。
  ㈡原告自104年起至107年止自原告郵局帳戶，將起訴狀附表一
    所示金額匯入被告郵局帳戶，匯款金額共1,132,800元（匯
    款日期、金額如起訴狀附表一所示）。
  ㈢原告分別於105年6月15日、同年月21日匯款17萬元、5萬元至
    訴外人美先有限公司，替被告支付整形手術費用。
  ㈣原證5之110 年3 月31日電話錄音譯文、被證一LINE對話紀錄
    內容為真正。
  ㈤被告有受領原告交付的伊萊克斯品牌吸塵器。
四、得心證之理由：
    原告主張被告向其借款1,451,087元，但被告均否認之，是
    本件爭點應為：㈠原告依民法第478條規定請求被告給付1,45
    1,087元，有無理由？㈡原告依民法第179條規定請求被告給
    付1,451,087元，有無理由？㈢原告依民法第176條第1項規定
    請求被告給付318,287元，有無理由？茲將本院判斷說明如
    下：
　㈠原告依民法第478條規定請求被告給付1,451,087元，有無理
    由？　
　1.按當事人主張有利於己之事實者，就其事實有舉證之責任，
    民事訴訟法第277 條前段定有明文。又稱消費借貸者，於當
    事人間必本於借貸之意思合致，而有移轉金錢或其他代替物
    之所有權於他方之行為，始得當之。是以消費借貸，因交付
    金錢之原因多端，除有金錢之交付外，尚須本於借貸之意思
    而為交付，方克成立。倘當事人主張與他方有消費借貸關係
    存在者，自應就該借貸意思互相表示合致及借款業已交付之
    事實，均負舉證之責任，其僅證明有金錢之交付，未能證明
    借貸意思表示合致者，仍不能認為有該借貸關係存在（最高
    法院98年台上第1045號判決意旨參照）。原告主張借款1,45
    1,087元予被告，被告否認兩造有借款之合意，且被告僅就
    其中1,352,800元（計算式：1,132,800元+22萬元＝1,352,80
    0元）不爭執有受領金錢之交付，其餘98,287元（計算式：1
    ,451,087元-1,352,800元＝98,287元）則否認之，是依前揭
    規定及說明，應由原告就借款之合意及上開98,287元之交付
    負舉證責任。
　2.原告有無交付98,287元？
　⑴原告主張其陪同被告逛寵物店購買貓咪食品、用品，被告因
    金錢不足而向原告借款，遂由原告替被告支付如起訴狀附表
    二所示消費帳款共78,587元等語，並提出消費發票為憑（見
    審訴卷第33-53頁）。參諸原告提出之消費發票所載消費明
    細，除附表二編號35、49非在寵物用品店消費外，其餘均係
    在寵物用品店購買貓咪相關用品及食品，其中附表二編號1
    、6、7、8、10在力奇寵物有限公司消費之發票上記載「會
    員資料鍾小淇」；另附表二編號4、12至16、18、19、21至2
    5、28、31、32、39在熊寶貝寵物用品股份有限公司（下稱
    熊寶貝公司）消費之發票上記載「會員編號：00-00000」，
    該會員編號在熊寶貝公司內建檔對應之會員名稱亦係「鍾小
    淇」，有熊寶貝公司111年3月7日111熊字第1110307001號函
    （見本院卷第89-91頁），上開會員名稱均與被告之變更前
    姓名「鍾妮淇」相近，且被告未否認上開會員名稱即係被告
    本人；佐以被告自認上開期間有飼養貓咪（見審訴卷第80頁
    ），且當時原告正在追求被告（見不爭執事項㈠），原告並
    持有上開消費發票，衡諸常情，若非係替被告購買寵物用品
    ，原告消費時應無使用被告之會員資料消費之可能，足信除
    附表二編號35、49所示消費款外，其餘支出共77,865元（計
    算式：78,587元-202元-520元＝77,865元），均係是由原告
    付款替被告購買寵物用品。而關於附表二編號35、49所示消
    費款，未見原告舉證以實其說，此部分主張尚難採信。
　⑵原告主張於106年8月24日自行前往新光三越百貨公司三多店
    ，刷卡支付購買伊萊克斯品牌吸塵器之價金19,700元，並將
    購得之吸塵器送到被告住處交付被告，業據提出新光三越電
    子發發票證明聯、銷貨明細表及信用卡刷卡單為證（見審訴
    卷第57頁），參諸上開信用卡刷卡單列有信用卡申請人姓名
    「SU WEI CHENG」，即係原告姓名之英文拼音，足認原告確
    有刷卡支付19,700元購買伊萊克斯吸塵器。又被告不爭執有
    受領原告交付之伊萊克斯吸塵器（見不爭執事項㈥），觀諸
    被告受領之伊萊克斯吸塵器照片（見本院卷第169頁），該
    吸塵器之產品標示上記載「製造年份：2017」，與原告購買
    上開吸塵器之年份相符，尚堪信原告支付19,700元購買之伊
    萊克斯吸塵器後，有將該吸塵器交付被告。
　⑶從而，原告替被告支付之消費款共97,565元（計算式：77,86
    5元+19,700元＝97,565元），原告逾此數額之主張難信為真
    。
  3.兩造有無達成借款之合意？
　⑴原告主張其匯款1,132,800元予被告，支付被告之整型手術費
    用22萬元及上開寵物用品及吸塵器消費款，均係因被告向其
    借款而支付，雖提出原告、原告姊姊及被告於110年3月31日
    之通話錄音譯文為其論據（見本院卷第65-68頁）。然觀諸
    錄音譯文記載：「
　　原告姊：…我知道之前威誠有說，就是你們之間之前的交易
    ，就是如果你們有出去的話，買東西妳有跟她說就是妳會還
    給他，妳還記得有說過這些話嗎？
　　被告：他有跟我說不用。……。
　　原告：我打電話妳也不接，我也不知道你這樣子我要怎麼處
    理哪，而且我當時說不用，我的意思沒有跟你說全部都不用
    還，我的意思是叫你暫時先不用跟朋友借，不用先那麼麻煩
    ，不是說不用還，而且你那筆30幾萬的，妳應該要還我吧，
    …有些東西妳一直要我買給你，那些錢都是我自己辛苦賺得
    ，妳還自己先跑去問律師要怎麼處理？你人先躲起來就不太
    對了吧…。
　　被告：（沉默）。
　　原告：今天就算我追不到你我也沒對你怎麼樣啊，我那些錢
    我也是心甘情願替你付，但是你也要還我吧，你覺得呢？…
    被告：（沉默）。
　　原告姊：…他只是想要拿錢回來，他沒有說要到全部回來，
    比如說他送妳的就算了，但是一些不是他送妳的，而是妳跟
    他借的，就是希望妳可以跟他有個清楚，…我想說是不是我
    們約個時間看要怎麼還這個錢，…。
　　被告：我覺得還是先跟律師談好了。」等語，可知對話中僅
    原告及其胞姊片面陳稱原告交付之一部份款項是借款予被告
    ，但被告並未承認，自不足憑上開對話即可逕信兩造間有達
    成借款之合意。　　
　⑵原告雖稱兩造始終為朋友關係，未進一步交往成為男女朋友
    ，原告無可能基於朋友關係無端贈與上百萬金錢予被告，且
    被告在上開對話中稱「他有跟我說不用」係表示原告以免除
    其債務之意，未否認雙方有借貸之合意。然朋友間交付金錢
    或物品之可能原因多端，要無單憑金錢之交付及可推論存在
    借款合意，況兩造不爭執原告當時持續追求被告，無法排除
    原告單純為討被告歡心、照顧經濟拮据之被告，因好意施惠
    而支付上開費用或匯款予被告之可能。而被告在上開對話中
    所稱「他有跟我說不用」，亦可能係原告主動替被告付款或
    匯款予被告時，原告直接告知被告不用還，非必然表徵兩造
    先達成借款之意思表示合致，原告嗣後再向被告稱不用還而
    免除其債務，故單憑此語亦不足證兩造有達成借款之合意。
　⑶再者，原告自稱兩造之金錢往來模式係原告於對話中知悉被
    告有經濟困難，或需購買商品，或有費用待繳等用錢需求，
    由原告主動匯款與被告，或為被告支付、繳納費用、購買商
    品，並非應被告之要求而為等語（見本院卷第153頁），核
    與被告所提兩造LINE對話紀錄所示：「（18:58)蘇威誠：看
    了就開心…（18:59)鍾小淇：但是荷包傷心啊…（18:59)蘇威
    誠：我傷心。妳開心。(18:59)鍾小淇：那不要了啦」（本
    院卷第117頁）、「（07:14)鍾小淇：同學報價給我了。價
    錢又貴了1000。（07:14)蘇威誠：好，4萬……（07:20)蘇威
    誠：恩，東西有買齊就好〜(07:23)蘇威誠：我先匯13000，1
    20妳再另外拿〜好嗎」（見本院卷第121頁）、「（18:24)鍾
    小淇：健保費又來了...（18:24)蘇威誠：交給我。（18:36
    )鍾小淇：沒關係啦我有壓歲錢。（18:36)蘇威誠：壓歲錢
    不是想留著!？(18:37)鍾小淇：但不能每次都讓你繳啊。(1
    8:38)蘇威誠：以後都讓我繳阿…（22:51)蘇威誠：想說讓妳
    自己能多留一些錢在身邊急用！(23:11)鍾小淇：因為覺得
    老是麻煩你...(23:13)蘇威誠：來不及了。(23:18)蘇威誠
    ：我說過錢可以解決的都是小事，而且現在不幫妳…看妳在
    煩惱我也不要！……（23:33)鍾小淇：我忘記我還有手機費了
    。(23:33)蘇威誠：攏來〜啊哈哈哈！」(見本院卷第126頁）
    、「（23:43)鍾小淇：我這禮拜自己去河堤諮詢好了…（23:
    46)蘇威誠：那要先匯錢給妳嗎？……(00:30)蘇威誠：要不然
    就是直接匯個2-3萬給妳囉？（00:32)鐘小淇：呃應該不用
    這麼多吧…(00:32)蘇威誠：嗯…就是不確定啊…（00:33)蘇威
    誠：沒關係〜多的就先留身邊了！……(07:37)蘇威誠：我匯30
    000哦…(07:38)蘇威誠：因為可能需要要做第二次或第三次
    餒…」(見本院卷第131-132頁）等對話內容相符，堪信為真
    。據此益證原告支付上開款項或匯款予被告時，兩造並未達
    成借款之意思表示合致，反而係原告為照顧被告而主動支付
    款項，故原告主張兩造間就上開款項成立消費借貸契約，要
    無可取。
　4.從而，原告未能證明兩造間就前揭款項存在借款之合意，故
    原告依民法第478條規定請求被告返還1,451,087元，為無理
    由。
　㈡原告依民法第179條規定請求被告給付1,451,087元，有無理
    由？
　1.按無法律上之原因而受有利益，致他人受損害者，應返還其
    利益，民法第179條前段定有明文。次按不當得利依其類型
    可區分為「給付型之不當得利」與「非給付型不當得利」，
    前者係基於受損人之給付而發生之不當得利，後者乃由於給
    付以外之行為（受損人、受益人、第三人之行為）或法律規
    定或事件所成立之不當得利。在「給付型之不當得利」固應
    由主張不當得利返還請求權人（受損人），就不當得利成立
    要件中之「無法律上之原因」負舉證責任；惟在「非給付型
    之不當得利」中之「權益侵害之不當得利」，由於受益人之
    受益非由於受損人之給付行為而來，而係因受益人之侵害事
    實而受有利益，因此祇要受益人有侵害事實存在，該侵害行
    為即為「無法律上之原因」，受損人自不必再就不當得利之
    「無法律上之原因」負舉證責任，如受益人主張其有受益之
    「法律上之原因」，即應由其就此有利之事實負舉證責任（
    最高法院100年度台上字第899號判決要旨參照）。
　2.次按基於給付而受利益之給付型不當得利，所謂「無法律上
    之原因」，係指受益人之得利欠缺「財貨變動之基礎權利及
    法律關係」之給付目的而言，依舉證責任分配原則，應由主
    張該不當得利返還請求權存在之人即原告，舉證證明其給付
    欠缺給付目的（最高法院107年度台上字第440號民事判決參
    照）。而因給付型之不當得利，係基於受損人有目的及有意
    識之給付而發生之不當得利，既因自己行為致原由其掌控之
    財產發生主體變動，則本於無法律上之原因而生財產變動消
    極事實舉證困難之危險，自應歸諸主張不當得利請求權存在
    之當事人。倘主張權利者對於他方受利益，致其受有損害之
    事實已為證明，他造就其所抗辯之原因事實，除有正當事由
    ，應為真實完全及具體之陳述，使主張權利者得據以反駁，
    以平衡其證據負擔，並俾法院憑以判斷他造受利益是否為無
    法律上原因，惟並非因此即生舉證責任倒置或舉證責任轉換
    效果（最高法院110年度台上字第1096號判決參照)。
　3.原告主張被告受領其支付之前揭消費款及匯款，係屬不當得
    利，而原告自承上開款項係其主動替被告支付或匯款，是被
    告係因原告之給付受有利益，而非因被告之侵害行為而取得
    上開款項，依前引規定及說明，本件屬給付型不當得利，應
    由原告就被告所受利益係「無法律上之原因」，亦即原告之
    給付係欠缺給付目的乙節負舉證責任。經查：
　⑴原告主張本件給付係基於消費借貸或無因管理等法律關係而
    為給付，然被告主張係贈與關係，兩造互相否認他方之主張
    ，雙方顯然就消費借貸、無因管理或贈與互相意思表示不一
    致，契約即不成立，故原告所為給付因目的不得而欠缺原因
    等語。惟兩造之金錢往來模式係原告於對話中知悉被告有經
    濟困難，或需購買商品，或有費用待繳等用錢需求，由原告
    主動匯款與被告，或為被告支付、繳納費用、購買商品乙點
    ，業經本院認定如前；綜觀兩造間之Line對話紀錄（見本院
    卷第105-133頁）顯示，原告幾乎每日早晚均與被告互動、
    聊天，對被告噓寒問暖，主動詢問被告生活資金是否充足、
    郵局帳戶餘額，需否添購物品，且當被告告知有喜歡的物品
    或生活費不足時，就主動表示由其付款或會匯款予被告；佐
    以原告當時正追求被告，且原告給付上開金額或消費款之時
    間長達3年以上，期間顯然未曾要求被告還款，否則在被告
    持續未還款之情況下，原告要無繼續主動替被告支付上開費
    用或給付生活費予被告之可能；況原告在110年3月31日電話
    中更自承曾對被告說過「不用還」，可知原告當時應是主動
    自願承擔被告之生活開銷。
　⑵基此，原告應係基於追求及照顧被告日常生活之目的而為給
    付，並非基於借貸或替被告管理事務之目的而付款或匯款，
    被告抗辯原告係基於贈與之目的而為給付，反較與常情及前
    揭客觀事證相符，非全然無據。再按當事人間之約定欠缺法
    律行為上之效果意思，而係基於人際交往之情誼或本於善意
    為基礎者，因當事人間欠缺意思表示存在，而無意思表示之
    合致，即不得認為成立契約，雙方間應僅為無契約上拘束力
    之「好意施惠」關係。退步言，縱使原告給付上開費用及匯
    款時，未與被告達成贈與之合意，但原告給付上開費用及款
    項既係為追求及照顧被告之目的，上開給付仍屬基於好意施
    惠目的所為給付，係有目的之給付，並非無法律上原因，故
    而原告主張其之給付不具法律上原因，尚難憑採。
　4.綜上，原告既未能舉證其欠缺給付之目的，即難謂被告有何
    不當得利，原告依不當得利之法律關係請求被告返還1,451,
    087元，於法無據。
　㈢原告依民法第176條第1項規定請求被告給付318,287元，有無
    理由？
　1.按無因管理，依民法第172條規定，係指「未受委任，並無
    義務，而為他人管理事務者，其管理應依本人明示或可得推
    知之意思，以有利於本人之方法為之」。可見無因管理之管
    理人自始即係基於為他人管理事務而為，則若其給付目的並
    非為他人管理事務，即與該要件不符，自無從援引適用。
  2.原告主張其替被告購買寵物用品、支付醫美整形手術費用、
    購買伊萊克斯吸塵器所生費用，係為被告管理事務之意思所
    為給付且有利於被告，應成立無因管理等語。惟原告就此部
    分給付，先稱係基於交付借款之意思而為給付，後又稱係基
    於替被告管理事務之意而給付，所述互有矛盾，已難採信。
    再者，原告係基於追求、照顧被告之目的而給付此部分款項
    ，並非基於管理之意思而為支付，業經本院認定於前，故原
    告稱其係為被告管理事務，而得依民法第176條第1項請求償
    還318,287元，自不足採。　　
五、綜上所述，原告依民法第474條、第478條、第179條及第176
    條第1項規定，請求被告應給付1,451,087元，及自起訴狀繕
    本送翌日起至清償日止，按週年利率5％計算之利息，為無理
    由，應予駁回。原告假執行之聲請已失所附麗，應併予駁回
    。
六、本件事證已臻明確，兩造其餘主張及舉證，核與本件判決結
    果無影響，爰不再予逐一論駁，併此敘明。
七、據上論結，原告之訴為無理由，依民事訴訟法第78條，判決
    如主文。
中　　華　　民　　國　　111 　年　　6 　　月　　10　　日
                  民事第四庭  法　官　徐彩芳　　
以上正本係照原本作成。
如對本判決上訴，須於判決送達後20日內向本院提出上訴狀。如
委任律師提起上訴者，應一併繳納上訴審裁判費。　
中　　華　　民　　國　　111 　年　　6 　　月　　10　　日
                              書記官  吳綵蓁